【裁判字號】    99,台上,725
【裁判日期】    990422
【裁判案由】    拆屋還地等
【裁判全文】
最高法院民事判決              九十九年度台上字第七二五號
上  訴  人  乙○○
訴訟代理人  許修齊律師
被 上訴 人  甲  ○
訴訟代理人  謝萬生律師
上列當事人間請求拆屋還地等事件，上訴人對於中華民國九十八
年十一月十日台灣高等法院第二審判決（九十八年度重上字第二
一六號）提起上訴，本院判決如下：
    主  文
上訴駁回。
第三審訴訟費用由上訴人負擔。
    理  由
本件上訴人主張：伊於民國九十五年八月三十一日在台灣台北地
方法院（下稱台北地院）九十四年度執字第八九九七號強制執行
事件（下稱系爭強制執行事件）承買台北市○○區○○段四小段
五○地號土地（下稱系爭土地），於取得所有權後，與坐落系爭
土地上如一審判決附圖（下稱附圖）所示 A、B、C、D、E之未辦
理建物所有權第一次登記之台北市○○路一六二號之一、二、三
樓建物（下稱系爭房屋）所有權人即被上訴人間，就附圖所示 A
、B、C，面積共計六十一．一五平方公尺部分有租賃關係。伊向
被上訴人請求給付租金，經台北地院九十六年度重訴字第一四二
號、原法院九十七年度上易字第二九七號確定判決，判命被上訴
人應自九十五年九月六日起至系爭租賃關係終止時，每年按「系
爭土地當年度申報地價×六十一．一五平方公尺×九％×當年度
占用期間」方式計算租金。惟被上訴人積欠二年期間共計新台幣
（下同）七十九萬零四百六十九元租金，經伊於九十七年九月十
八日催告被上訴人於五日內給付未果，乃於同月二十六日終止系
爭租賃關係，被上訴人於系爭租賃關係終止後，繼續占有如附圖
所示 A、B、C部分，屬無權占有，爰依民法第七百六十七條、第
一百七十九條前段、第一百八十一條但書規定，求為命被上訴人
將系爭房屋拆除，返還系爭土地如附圖所示 A、B、C部分；並自
九十七年十月一日起至返還上開土地之日止，按月給付三萬三千
七百五十四元之判決（與本院繫屬無關部分，不再論述）。
被上訴人則以：系爭強制執行事件於系爭土地經拍定後，未依法
通知伊行使優先購買權，上訴人不得請求伊拆屋還地。且系爭租
賃關係之租金債務屬往取債務，上訴人未前往系爭房屋向伊收取
租金，伊不負遲延給付責任。而上訴人於九十七年九月十八日之
催告函，未表明租金額如何計算得出及支付處所、方法，伊於同
月三十日請求上訴人說明未果，自不負遲延給付責任；且上訴人
催告伊於五日內給付租金，該期限過短，亦不生催告效力等語，
資為抗辯。
原審審理結果，以：被上訴人應自九十五年九月六日起至系爭租
賃關係終止之日止，每年給付上訴人按「系爭土地當年度申報地
價×六十一．一五平方公尺×九％×當年度占用期間」方式計算
之租金，為上開給付租金確定判決所裁判之訴訟標的，對於兩造
有既判力。上訴人以該確定判決之結果為基礎，於本件訴訟主張
被上訴人遲付二期租金，經上訴人終止系爭租賃關係，而請求被
上訴人拆屋還地，被上訴人應受上開既判力之拘束。系爭租賃關
係之租金債務非以給付特定物為標的，法律亦未規定清償地，應
認該租金債務屬赴償債務，即應由被上訴人至上訴人之住所地清
償租金債務。被上訴人抗辯：伊未付租金，係因上訴人未居住在
戶籍地台北市○○街四六巷八號二樓（下稱虎林街處所），復未
將其之真正住居所告知伊，致伊無法按期支付租金予上訴人等語
，業據提出上訴人之戶籍謄本為證。揆之上開給付租金判決卷證
資料，顯示上訴人於該訴訟期間提出之各式書狀，均記載其住址
為虎林街處所，未曾陳報住居所在南港玉成街六六之一一號（下
稱玉成街住所），各該判決亦記載上訴人住於虎林街處所。再參
證人楊彩雲之證詞，堪認上訴人自九十三年間起出租虎林街處所
，即未再居住上址，且上訴人未曾將其住居所告知被上訴人或承
租人，難認被上訴人不給付租金，有可歸責之事由。上訴人主張
：兩造於上開給付租金事件一審調解程序中，共同委託鑑價公司
鑑價時，伊曾將聯絡電話、玉成街住所告知被上訴人云云，惟參
證人黃信彰之證稱情節，及其提出之投標書、陳報狀、送達證書
內容，堪認黃信彰與上訴人之利害一致，所為有利於上訴人之證
言，非無偏頗之虞，尚難遽信。又上訴人於上開陳報狀首頁記載
其住居所「詳卷」，即仍為虎林街處所，僅於內文陳明指定送達
權利移轉證書之處所為玉成街住所。再參上開給付租金判決卷證
資料，上訴人對蘇文炳提出訴訟，經蘇文炳委任被上訴人為訴訟
代理人；台北地院試行調解，嗣調解不成立，並續行訴訟程序，
上訴人於調解及訴訟期間提出之書狀均記載其住址為虎林街處所
，未曾陳報變更住居所至玉成街住所，且一審判決書記載上訴人
之地址為虎林街處所，被上訴人提起上訴，據以記載於上訴聲明
狀，經法院依址送達訴訟文書予上訴人，上訴人亦能收受送達而
到庭。上訴人對承租人不告知其真正住居所，且上訴人已委請黃
信彰處理收回基地事宜，由黃信彰與被上訴人聯繫即可，上訴人
亦無提供其聯絡地址予被上訴人之必要。難認被上訴人斯時已知
悉上訴人居住玉成街住所。且上訴人於該訴訟期間提出之書狀及
法院判決書均記載其住址為虎林街處所，客觀上難期待被上訴人
於上訴人與蘇文炳調解不成立後，有繼續保留上開聯絡地址，並
應至上址清償租金債務之可能性。上訴人未明確告知被上訴人其
住居所，應認被上訴人於租金清償期屆至時未給付租金，有不可
歸責之事由，自不負遲延責任。又上訴人於九十七年九月十七日
以存證信函，請求被上訴人於文到五日內給付自九十五年九月六
日起二年期間租金，並於寄件人欄載明其地址為玉成街住所，被
上訴人於同月十八日收到該存證信函，始悉上訴人居住上址，則
被上訴人未為給付，應自上開催告期屆滿翌日起負遲延給付責任
。從而，上訴人應於被上訴人發生遲延給付租金之責任後，定相
當期限，催告被上訴人支付租金，如被上訴人於該催告期限內不
為支付，上訴人始得終止系爭租賃關係，惟上訴人於同月二十四
日後未曾定期催告被上訴人給付租金，逕於同月二十六日為終止
系爭租賃關係之意思表示，與民法第四百四十條規定要件不合，
不生終止之效力。被上訴人本於租賃契約，繼續占有系爭土地如
附圖所示A、B、C部分，有法律上之正當原因，為有權占有。則
上訴人請求被上訴人將系爭房屋拆除，返還上開土地，及請求被
上訴人給付自九十七年十月一日起至返還上開土地日止之不當利
得，為無理由，不應准許。並說明兩造其餘攻擊防禦方法毋庸逐
一論述之理由，因而廢棄第一審所為被上訴人敗訴之判決，改判
駁回上訴人該部分之訴，經核於法洵無違誤。查原審以本件係屬
給付無確定期限者，上訴人於被上訴人收受其催告未於期限內履
行後，未曾另定期催告被上訴人給付租金，逕為終止系爭租賃關
係之意思表示，尚不生終止之效力，爰為上訴人敗訴之判決，核
無違背法令情形。上訴意旨徒就原審取捨證據、認定事實之職權
行使，指摘原判決不當，聲明廢棄，非有理由。
據上論結，本件上訴為無理由。依民事訴訟法第四百八十一條、
第四百四十九條第一項、第七十八條，判決如主文。
中    華    民    國  九十九  年    四    月  二十二  日
                      最高法院民事第四庭
                          審判長法官  劉  延  村
                                法官  許  澍  林
                                法官  黃  秀  得
                                法官  許  正  順
                                法官  魏  大  喨
本件正本證明與原本無異
                                      書  記  官
中    華    民    國  九十九  年    五    月    四    日
                                                     m

司法院資訊處製作；財團法人民間司法改革基金會備份。
